【裁判字號】    97,台上,358
【裁判日期】    970229
【裁判案由】    清償債務等
【裁判全文】
最高法院民事判決              九十七年度台上字第三五八號
上  訴  人  乙○○
訴訟代理人  關維忠律師
被 上訴 人  甲○○
訴訟代理人  巨克安律師
上列當事人間請求清償債務等事件，上訴人對於中華民國九十六
年九月四日台灣高等法院第二審判決（九十六年度上字第四七三
號），提起上訴，本院判決如下：
    主  文
上訴駁回。
第三審訴訟費用由上訴人負擔。
    理  由
本件被上訴人主張：伊於民國九十四年三月十日與上訴人簽訂買
賣協議書（下稱協議書），以新台幣（下同）五百八十萬元向上
訴人購買其繼承自曾祖父及祖父所取得如第一審判決附表（下稱
附表）所示八十六筆土地（下稱系爭八十六筆土地）及另坐落三
重市○○段三六五、三六七、一一六二、一一六三、一一六四地
號五筆土地（下稱系爭五筆土地）之應有部分，已付清價款。惟
上訴人除交付系爭全部土地之所有權狀外，拒絕配合提供其他相
關證明文件，致未能辦理全部土地之所有權移轉登記手續。嗣其
中系爭五筆土地之所有權全部，業遭其他共有人依土地法第三十
四條之一規定賣予第三人，上訴人對其所售伊該部分土地之應有
部分即屬給付不能。其因此獲得之五筆土地價金共一百八十九萬
二千五百七十五元自應類推適用民法第二百二十五條第二項（於
原審始追加）之規定，給付予伊等情，爰依買賣契約約定及該民
法之規定求為命上訴人將附表所示系爭八十六筆土地之應有部分
移轉登記予伊並給付伊一百八十九萬二千五百七十五元及（減縮
）自九十六年五月三十一日（第二審上訴狀繕本送達翌日）起加
付法定遲延利息之判決（被上訴人就金錢給付所請求之利息超過
自九十六年五月三十一日起算部分，暨其另依民法第二百二十六
條之規定，請求上訴人給付系爭五筆土地價金之本息部分，均已
受敗訴判決確定，不在本院審理範圍。）
上訴人則以：系爭協議書係伊遭被上訴人詐欺所簽訂，伊已對被
上訴人撤銷該買賣契約，自無移轉系爭八十六筆土地所有權登記
及給付系爭五筆土地價金予被上訴人之義務。又系爭五筆土地因
其他共有人依土地法第三十四條之一規定出售、伊所取得之價金
並非賠償或補償之性質，被上訴人亦不得類推適用民法第二百二
十五條第二項之規定為請求。縱認伊應負損害賠償責任，仍須扣
除稅捐規費及代書代辦費用等共二十三萬元等語，資為抗辯。
原審斟酌全辯論意旨及調查證據之結果，以：兩造為舅甥關係，
系爭全部土地均係上訴人繼承所取得。因上訴人央求被上訴人買
受，雙方乃簽訂系爭協議書，被上訴人付清價款五百八十萬元後
，其中系爭五筆土地之全部所有權，已由其他共有人依土地法第
三十四條之一之規定售予第三人，上訴人可獲得之價金，除其已
領取一百零五萬五千一百七十二元外，其餘四十七萬一千八百二
十八元及三十六萬五千五百七十五元，均經買受人提存於台灣台
北地方法院，上訴人為受領權利人等情，為兩造所不爭執，堪認
為真實。上訴人雖辯稱：遭被上訴人詐欺，始簽訂系爭買賣契約
云云。惟上訴人既不爭執係由其主動央求被上訴人價購其所繼承
之全部土地之應有部分，且依證人即被上訴人之妹、上訴人之阿
姨陳淑錦之證述及台北縣三重地政事務所於九十三年十一月間函
示暨該所不動產糾紛調處前置會議紀錄等書證，已見上訴人於九
十三年十一、十二月間即知悉其繼承陳大江部分土地之明細資料
，可得知土地之公告現值及公告地價，而被上訴人為買受人，本
無告知上訴人土地現值或市場交易價值之義務。自難謂土地之買
賣價格低於公告地價或公告現值，即屬詐欺。況觀諸被上訴人提
出為上訴人不爭執其真正之照片六紙，系爭全部土地均屬共有關
係，或為他人無權占有中，或為畸零地，或供為法定空地、道路
用地使用，凡此均可能減損系爭全部土地之價值，及影響兩造對
土地價金高低之評估，亦難據以認定被上訴人有施用詐術致使上
訴人陷於錯誤而與之訂約之情事。至於被上訴人因處理遺產向其
他繼承人詐取規費、交際費，經刑事法院判決有罪，與本件買賣
契約係屬二事，更不得執此遽指其就系爭土地之買賣有詐欺行為
。是以上訴人未能舉證證明被上訴人有何詐欺之行為，其以受詐
欺為由，撤銷系爭買賣契約，應屬無據。被上訴人依系爭協議書
之約定，請求上訴人辦理附表所示系爭八十六筆土地之所有權移
轉登記予被上訴人，為有理由。其次，兩造於簽約後，系爭另五
筆土地經其他土地共有人依土地法第三十四條之一規定，出售予
第三人，上訴人之應有部分可分得之買賣價金，合計為一百八十
九萬二千五百七十五元，已如前述。此因法律之規定而由其他共
有人出售，為不可歸責於上訴人之事由，致兩造間就該部分之買
賣契約陷於給付不能，被上訴人原依民法第二百二十六條第一項
規定，主張此為可歸責於上訴人之事由致給付不能，請求上訴人
賠償損害，固屬無理。惟上訴人於尚未將系爭五筆土地移轉登記
於被上訴人前，基於所有權人之地位所受領之該土地價金，縱非
侵權行為之賠償金，然實係其於所負前述買賣契約債務陷於給付
不能時所發生之一種代替利益。被上訴人「追加」主張類推適用
民法第二百二十五條第二項之規定，請求上訴人交付其所受領之
系爭五筆土地價金一百八十九萬二千五百七十五元及自九十六年
五月三十一日（減縮後）起算之法定遲延利息，自屬有理。上訴
人辯稱：系爭五筆土地價金非屬賠償或補償之性質，無從類推適
用上開條文之規定云云，為不足採。再者，上訴人於言詞辯論期
日始辯稱：價金中，須扣除稅捐規費及代書代辦費用等共二十三
萬元，所提出之代書收據影本一紙，既為被上訴人所否認，且上
訴人於準備程序終結時已表示無其他主張或舉證，復未釋明其有
何民事訴訟法第四百四十七條第一項但書所規定得於第二審提出
新攻擊或防禦方法之各款事由，於法即屬不合，無予訊問證人張
正宗代書之必要。為原審心證之所由得。並說明被上訴人「追加
」依民法第二百二十五條第二項規定為請求，程序上尚無不合及
兩造其餘攻擊防禦方法無庸逐一論述之理由。因而維持第一審就
附表所示系爭土地移轉所有權登記部分，所為被上訴人勝訴之判
決，駁回上訴人此部分之上訴，另就被上訴人追加之訴部分，命
上訴人如數給付一百八十九萬二千五百七十五元之本息。經核於
法洵無違誤。上訴意旨，猶就原審取捨證據、認定事實之職權行
使，暨其已詳予論析之法律判斷，指摘原判決不當，聲明廢棄，
非有理由。
據上論結，本件上訴為無理由。依民事訴訟法第四百八十一條、
第四百四十九條第一項、第七十八條，判決如主文。
中    華    民    國  九十七  年    二    月  二十九  日
                      最高法院民事第三庭
                          審判長法官  蘇  茂  秋
                                法官  陳  碧  玉
                                法官  劉  靜  嫻
                                法官  張  宗  權
                                法官  吳  謀  焰
      本件正本證明與原本無異
                                      書  記  官
中    華    民    國  九十七  年    三    月   十二   日
                                                 H


司法院資訊處製作；財團法人民間司法改革基金會備份。
